Inventaris van het archief van de Commissie tot onderzoek naar de houding van Nederlandse Diplomatieke en Consulaire ambtenaren tegenover Nederlandse uitgewekenen (Commissie-Cleveringa), 1946-1950 (1951)
Nationaal Archief, Den Haag
Ministerie van Buitenlandse Zaken: Commissie Cleveringa
Cie. Cleveringa
1946-1951
merendeel 1946-1950
Z26048
2.20 meter; 121 inventarisnummers.
Normale geschreven, getypte en gedrukte documenten, geen bijzondere handschriften.
Nationaal Archief, Den Haag
Ministerie van Buitenlandse Zaken / Commissie tot onderzoek naar de houding van diplomatieke en consulaire ambtenaren jegens Nederlandse uitgewekenen
Na WOII wilde het Ministerie van Buitenlandse Zaken duidelijkheid kunnen verschaffen over de houding van het diplomatieke personeel ten aanzien van de opvang van vluchtelingen in de oorlog. Om deze houding in kaart te brengen werd een commissie opgericht onder leiding van prof. mr. R.P. Cleveringa. Het archief van de Commissie Cleveringa bevat o.a. stukken betreffende de instelling van de commissie en de organisatie van het onderzoek; de taken van de commissie, te weten een onderzoek naar de houding inzake vluchtelingen van vertegenwoordigers van de Nederlandse regering in het buitenland; hun houding ten aanzien van Nederlandse uitgewekenen; stukken betreffende aanvullend onderzoek; en documentatie.
Archiefvorming
Geschiedenis van de archiefvormer
De Commissie Cleveringa
De "Commissie tot Onderzoek naar de Houding van Nederlandsche Diplomatieke en Consulaire Ambtenaren tegenover Nederlandse Uitgewekenen" werd officieel ingesteld bij Ministeriële beschikking DBD 69866 van 20 augustus 1946. Deze commissie, meestal aangeduid met "Commissie Cleveringa", was al in juni 1946 met haar werkzaamheden begonnen. De aanleiding voor de instelling was de bij het ministerie van Buitenlandse Zaken heersende vrees voor heftige aanvallen van de PvdA in de Tweede Kamer op het door minister van Kleffens tijdens de Tweede Wereldoorlog gevoerde beleid inzake de vluchtelingenzorg.
De commissie was als volgt samengesteld:
prof. mr. R.P. Cleveringa, voorzitter
dr. W. Huender
prof. mr. J.H.W. Verzijl
mr. J. le Poole
H.P.J. van Ketwich Verschuur.
Mr. le Poole en dr. Huender trokken zich in 1948 uit de commissie terug.
Als secretaris van de commissie waren achtereenvolgens werkzaam:
jhr. mr. H.T.A.M. van Rijckevorsel,
G.F. baron Bentinck van Schoonheten en
mr. H.C. Schoch.
De commissie heeft door middel van dossierstudies en het horen van getuigen uitvoering gegeven aan haar onderzoek. Tussen 1947 en 1950 verschenen 4 rapporten, die ieder een deel van het onderzoeksterrein bestreken. Het eerste had betrekking op de houding van baron Harinxma thoe Slooten, tijdens de Tweede Wereldoorlog vertegenwoordiger te Lissabon van de Nederlandse Regeringscommissaris voor Vluchtelingenzaken. De volgende drie rapporten waren gericht op de vluchtelingenzorg in Zwitserland, in Spanje en Portugal en in Frankrijk.
De conclusies van de commissie hebben weinig of geen consequenties gehad voor de betrokkenen. De commissie erkende de gebrekkige organisatie van de vluchtelingenzorg, maar weet dat voornamelijk aan de Nederlandse regering in Londen. Het onderzoek hiernaar viel buiten de competentie van de commissie. In een enkel geval constateerde de commissie bij individuele ambtenaren enig gebrek aan sociale vaardigheden, maar zij heeft dit gegeven niet zwaar laten we¬gen bij haar eindconclusies. De commissie werd opgeheven bij Ministeriële beschikking DBD 80419/R van 17 augustus 1950.
Het archief van de commissie vormt een afspiegeling van de wijze waarop de commissie haar onderzoek heeft uitgevoerd. Bij ieder deelonderzoek behoren stukken over het verzamelen van gegevens, samenstelling en presentatie van het eindrapport en een serie getuigendossiers. De getuigendossiers bevatten correspondentie en processen verbaal van verhoor. De door het secretariaat gevormde agenda's zijn bij de overdracht van het archief aan de Directie Buitenlandse Dienst van het ministerie van Buitenlandse Zaken niet aangetroffen.
Uit de stukken over de organisatie en werkwijze van de commissie blijkt dat de minister en ambtenaren van Buitenlandse Zaken veelvuldig gebruik hebben gemaakt van het commissiearchief terwijl het onderzoek lopende was. De eindrapporten van de commissie werden kort na de vaststelling openbaar.
Geschiedenis van het archiefbeheer
De verwerving van het archief
Het archief is krachtens bepalingen van de Archiefwet overgebracht.
Inhoud en structuur van het archief
MAISAO-WOTAP; 2.05
Selectie en vernietiging
Uit het archief zijn slechts de overtallige kopieën van de eindrapporten vernietigd.
Aanwijzingen voor de gebruiker
Openbaarheidsbeperkingen
Volledig openbaar.
Materiële beperkingen
Aanvraaginstructie
Openbare archiefstukken kunnen online worden aangevraagd en gereserveerd. U kunt dit ook via de terminals in de studiezaal van het Nationaal Archief doen. Om te kunnen reserveren dient u de volgende stappen te volgen:
U maakt een profiel aan op www.gahetna.nl, en logt vervolgens in
Via de archiefinventaris (alleen de beschrijvingen met rode nummers) selecteert u het gewenste archiefstuk door op de knop 'Reserveren' te klikken
In het volgende scherm geeft u aan op welke dag u het archiefstuk wilt inzien
Indien u zich bevindt in de studiezaal en een tafelnummer heeft ontvangen kunt u dit nummer vermelden. Als u geen tafelnummer heeft kunt u tafelnummer 777 laten staan
Vervolgens bevestigt u uw reservering door deze te versturen.
Verwant materiaal
Beschikbaarheid van kopieën
Beschrijving van de series en archiefbestanddelen
- ORGANISATIE, I
  - Stukken betreffende de instelling van de commissie en de organisatie van het onderzoek., 1946-1950; 1; 1 pak
    Dossier gevormd door het secretariaat van de commissie.
  - Stukken betreffende de instelling van de commissie en de organisatie van het onderzoek., 1946-1950; 2; 1 omslag
    Dossier gevormd door de Directie Buitenlandse Dienst van het ministerie.
  - Stukken betreffende de ordening van het archief van de commissie., 1948-1950; 3; 1 omslag
  - Stukken betreffende het ter inzage geven en toezenden van onderzoeksbescheiden aan de Parlementaire Enquêtecommissie Regeringsbeleid 1940-1945., 1947 (-1951); 4; 1 omslag
  - Stukken betreffende de inzage van bescheiden uit het Duitse ambassadearchief te Madrid ten behoeve van het onderzoek., 1947; 5; 1 omslag
  - Stukken betreffende de inzage en verzending van processen-verbaal van Engelandvaarders ten behoeve van het onderzoek, 1948-1950; 6; 1 omslag
- TAAK, II
  - Onderzoek naar de houding van mr. B.P. baron van Harinxma thoe Slooten te Lissabon tijdens de Tweede Wereldoorlog in zijn functie als vertegenwoordiger van de Nederlandse Regeringscommissaris voor Vluchtelingenzaken, A
    - Stukken betreffende het verzamelen van gegevens tenbehoeve van het onderzoek en de reacties daarop., 1946-1948; 7; 1 omslag
    - Stukken betreffende de presentatie van het eindrapport en de reacties daarop. 1946-1948, 8; 1 omslag
    - Stukken betreffende het rapport van de commissie-Vorrink., 1947-1948; 9; 1 omslag
    - Stukken betreffende het rapport van de commissie-Donner., 1948; 10; 1 omslag
  - Onderzoek naar de houding van Nederlandse diplomatieke en consulaire ambtenaren in Zwitserland ten opzichte van Nederlandse uitgewekenen tijdens de Tweede Wereldoorlog, B
    - Stukken betreffende het verzamelen van gegevens ten behoeve van het onderzoek., 1946; 11; 1 omslag
    - Conceptversies van het eindrapport., 1947-1948; 12; 1 omslag
    - Eindrapport met bijlage., 1948; 13; 1 omslag
    - Stukken betreffende de presentatie van het eindrapport., 1948-1949; 14; 1 omslag
    - Getuigendossiers., 1946-1950; 15-35; 21 omslagen
      - mr. J.J.B. Bosch Ridder van Rosenthal, 1947-1948, 15
      - A. Cohen, 1948, 16
      - J. Elzas, 1946, 17
      - L. Flesseman, 1946, 18
      - M.H. Gans, 1947-1948, 19
      - A.J. Goedkoop, 1946, 20
      - E.H. van Hasselt, 1946-1947, 21
      - M.H.J. Hedeman Joosten, 1948-1949, 22
      - dr. J.M. Kijzer, 1948-1949, 23
      - A.H.C. Kruymel, 1946, 24
      - mr. R.B. baron van Lynden, 1946, 25
      - J. Polak, 1946, 26
      - dr. en mevrouw Polak Daniëls, 1946, 27
      - K.M. Reiss, 1946, 28
      - gen-maj. A.G. van Tricht, 1948, 29
      - E.S.J. Vis, 1946, 30
      - dr. W.A. Visser 't Hooft, 1947-1950, 31
      - E.J. van Vriesland, 1946, 32
      - J. Weidner, 1949, 33
      - W.G.K. Arendsen de Wolff, 1948, 34
      - S. Waterman, 1946, 35
  - Onderzoek naar de houding van Nederlandse diplomatieke en consulaire ambtenaren in Spanje en Portugal ten opzichte van Nederlandse uitgewekenen tijdens de Tweede Wereldoorlog, C
    - Stukken betreffende het verzamelen van gegevens ten behoeve van het onderzoek., 1946-1948; 36; 1 omslag
    - Conceptversies en definitieve versies van het eindrapport., 1948-1949; 37; 1 omslag
    - Stukken betreffende de presentatie van het eindrapport., 1949; 38; 1 omslag
    - Getuigendossiers., 1946-1950; 39-72; 34 omslagen
      - N. en A. Aronson, 1946, 39
      - G.J. Bensink, 1947, 40
      - L.H. Boas, 1947, 41
      - H. van Boeyen, 1947, 42
      - dr. R. Flaes, 1947-1948, 43
      - mr. C.L.W. Fock, 1948, 44
      - mr. L.A. Gastmann, 1948, 45
      - mr. J.W.P. van der Heyden, 1946, 46
      - C.J.P. Hoedemakers, 1946-1949, 47
      - P.A.S. Hofman, 1948, 48
      - A.L.A. Kriens, 1949, 49
      - H.H. Leek en J.F. Caree, 1946, 50
      - mr. R.A. Levisson, 1946, 51
      - mr. H.P. Linthorst Homan, 1946, 52
      - J.J.M. Lips, Melius en Melissen, 1947, 53
      - mr. J.M.A.H. Luns, 1947, 54
      - mr. H.G.J. Maas Geesteranus, 1946-1950, 55
      - A.P. Meyer, 1946-1947, 56
      - dr. D.J.H. Nyèssen, 1949, 57
      - mr. F.C.A. baron van Pallandt, 1946-1950, 58
      - jhr. mr. W.E. van Panhuys, 1946-1950, 59
      - mr. A. Pelt, 1947, 60
      - A.A.L. Ringel, 1947, 61
      - J.J. van Roggen, 1947, 62
      - W.M.L. Samaon, 1946, 63
      - L.P. Schols, 1949, 64
      - mr. C.H.J. Schuller tot Peursum, 1947-1949, 65
      - P.J. Six, 1946-1947, 66
      - S.H. Slors-Vredenburg, 1947, 67
      - C.J. van der Sluys, 1947-1949, 68
      - dr. J.M. Somer, 1946-1947, 69
      - F.X.J.M.J.B.A. Vreuls, 1946, 70
      - C. van der Woude, 1946-1947, 71
      - R.J.E.M. van Zinnicq Bergmann, 1946-1947, 72
  - Onderzoek naar de houding van Nederlandse diplomatieke en consulaire ambtenaren in Frankrijk ten opzichte van Nederlandse uitgewekenen tijdens de Tweede Wereldoorlog, D
    - Stukken betreffende het verzamelen van gegevens ten behoeve van het onderzoek., 1946-1947; 73; 1 omslag
    - Stukken betreffende het eindrapport., 1949-1950; 74; 1 omslag
    - Stukken betreffende de presentatie van het eindrapport., 1949-1950; 75; 1 omslag
    - Stukken betreffende het verschaffen van inlichtingen over J. Testers, Nederlands consul te Toulouse tijdens de Tweede Wereldoorlog., 1950; 76; 1 omslag
    - Getuigendossiers., 1946 (-1951); 77-98; 22 omslagen
      - J.P. Aschoff, 1946, 77
      - J.A. van Dobben, 1949-1950, 78
      - P. van Hessen en B. Meylink, 1949, 79
      - M. Hollander, 1948-1950, 80
      - M. Jacquet, 1949 (-1951), 81
      - M.H.C. Janse, 1949, 82
      - dr. Joris en zuster Kranendonk, 1946-1947, 83
      - I. Kornmehl, 1949, 84
      - E.A.J. de Kuyper, 1947-1949, 85
      - jhr. dr. D. van Lennep, 1949, 86
      - J. Markus, 1947-1949, 87
      - F.J. Molenaar, 1947, 88
      - W. Pront, 1946, 89
      - G. Mouwen ,1949, 90
      - H.E. Rietberg, 1946, 91
      - jhr. A. van Spengler, 1949-1950, 92
      - dr. ir. A. Sevenster, 1946-1949, 93
      - J.F. Teupken, 1947, 94
      - S. van Tijn, 1946-1947, 95
      - mevrouw Vermeer, 1949, 96
      - J.A. van Wijngaarden, 1946, 97
      - B.P. van Zuiden, 1949-1950, 98
  - Aanvullend onderzoek, E
    - Getuigendossiers betreffende het onderzoek naar de houding van Nederlandse diplomatieke en consulaire ambtenaren ten opzichte van tijdens de Tweede Wereldoorlog Nederlandse uitgewekenen in het algemeen en in diverse landen., 1946-1949; 99-117; 19 omslagen.
      - G. Kuypers (dagblad Trouw), 1946-1948, 99
      - J. Basting, A. Krull en Van Dijk, 1946, 100
      - J. Bendien, 1946, 101
      - L. Kalf, 1948-1949, 102
      - W. Moree, 1946, 103
      - M. Wolf, 1946, 104
      - J. Wijnbergen, 1947, 105
      - J.A.H. Zoetmulder, 1946, 106
      - R. de Gorter (in Brits-Indië), 107
      - Hollandse Club (in Denemarken), 1946, 108
      - J. Boon (in Duitsland), 1946, 109
      - J.H. Dulfer en anderen (betreffende A. Millenaar) (in Duitsland), 110
      - W. Cohn (in Hongarije), 1946, 111
      - J. de Vries (in Italië), 1948-1949, 112
      - J.A. de Lanoy (in de Verenigde Staten), 1946, 113
      - S. van der Boom (in Zweden), 1946, 114
      - C. Groot (in Zweden), 1946, 115
      - Fa. Molijn (in Zweden), 1946, 116
      - A.D. Woudhuyzen (in Zweden), 1946, 117
    - Uittreksels van dossiers afkomstig uit de archieven van het ministerie van Buitenlandse Zaken vervaardigd door leden van de commissie ten behoeve van het onderzoek., 1947; 118; 1 pak
- DOCUMENTATIE, III
  - Kranteknipsels betreffende de commissie en de door de commissie uitgebrachte eindrapporten, 1947-1950; 119; 1 pak
  - "Memorie van Mr. E.N. van Kleffens, Oud-Minister van Buitenlandse Zaken aan de Enquêtecommissie uit de Tweede Kamer der Staten-Generaal", met 6 bijlagen., 1948; 120; 1 omslag
  - Kopieën van de eindrapporten van de commissie., 1947-1950; 121; 1 omslag